【裁判字號】    95,婚,1116
【裁判日期】    951206
【裁判案由】    離婚
【裁判全文】
臺灣臺中地方法院民事判決              95年度婚字第1116號
原      告  丙○○○
訴訟代理人  丁○○
被      告  乙○○
上列當事人間請求離婚事件，本院於民國95年11月22日言詞辯論
終結，判決如下：
    主      文
准原告與被告離婚。
訴訟費用由被告負擔。
    事實及理由
一、原告主張：兩造於民國44年10月25日結婚，並育有已成年之
    長女甲○○。詎婚後於47年 7月間，被告僅因細故即暴力毆
    打原告成傷，原告為免繼續受被告不法侵害，遂返回娘家避
    居數月，然被告非但未曾悔過，亦無接回原告之意思，嗣原
    告因不忍造成娘家親友之負擔，乃外出獨自居住，並以煮飯
    、清掃或打零工謀生，迄今已逾47年，期間被告對於原告之
    生活不加聞問、關心，且兩造亦不曾有夫妻生活，亦無往來
    互動，夫妻關係如同虛設，彼此已形同陌路。綜上，兩造之
    婚姻既已有名無實達47年之久，顯然產生重大破綻，而無繼
    續維持之必要，爰依民法第1052條第 2項規定，訴請判決離
    婚等語。並聲明：如主文所示。
二、被告則以：兩造婚後被告相當疼愛原告，未曾對原告暴力相
    向，反係原告利用被告農忙之際，無故離家出走，並在外與
    人通姦生子，顯然係原告拋家及棄被告於不顧，是雖兩造已
    長達47年無實質夫妻生活，然兩造婚姻之重大破綻應係可歸
    責於原告，原告自不得訴請離婚等語置辯。並聲明：原告之
    訴駁回。
三、得心證之理由：
    本件應予審酌者為兩造之婚姻關係是否已生破綻而無回復之
    希望？又何人之過失責任較重？
（一）原告主張之事實，業據提出戶籍謄本正本 3份為證。被告
      到庭對於兩造已分居逾47年之事實不爭執，但抗辯稱係原
      告利用被告農忙之際，無故攜同長女離家出走，並在外與
      人通姦生子，顯然係原告拋家及棄被告於不顧云云。經參
      酌證人即兩造所生子女甲○○到庭證述略以：兩造確實十
      餘年無同居生活，且期間彼此亦無適當之互動與往來等語
      （本院95年11月22日言詞辯論筆錄參照）。徵之婚姻生活
      有其私密特性，非一般外人得以肉眼或形式觀見其全貌，
      唯有營同居生活之親屬能窺見兩造情感之疏密與互動之情
      形，而證人甲○○為兩造子女，誼屬至親，其對於兩造間
      之夫妻生活與互動狀況自當知之甚稔，故證人甲○○所為
      上開證詞應值採信。是衡之上情，雖兩造對分居原因各執
      乙詞，互相指責，莫衷一是，致雙方之分居原因不明，然
      兩造既均不否認彼此已分居47年，期間均無實質夫妻生活
      之事實，足認原告主張兩造婚姻已生重大破綻乙節，洵屬
      有據。
（二）按民法第1052條第 2項所稱「有前項以外之重大事由，難
      以維持婚姻者」，乃抽象的、概括的離婚事由，係民法親
      屬編於74年修正時，為因應實際需要，參酌各國立法例，
      導入破綻主義思想所增設。但其事由應由夫妻之一方負責
      者，僅他方得請求離婚，是其所採者為消極破綻主義精神
      ，而非積極破綻主義。關於是否為難以維持婚姻之重大事
      由，其判斷標準為婚姻是否已生破綻而無回復之希望。而
      婚姻是否已生破綻而無回復之希望，則應依客觀的標準，
      即難以維持婚姻之事實，是否已達於倘處於同一境況，任
      何人均將喪失維持婚姻意欲之程度而定。至於同條但書所
      規定「難以維持婚姻之重大事由應由夫妻之一方負責者，
      僅他方得請求離婚」，乃因如肯定有責配偶之離婚請求，
      無異承認恣意離婚，破壞婚姻秩序，且有背於道義，尤其
      違反自己清白（ＣＬＥＡＮ  ＨＡＮＤＳ）之法理，有欠
      公允，同時亦與國民之法感情及倫理觀念不合，因而採消
      極破綻主義。然若夫妻雙方均為有責時，則應衡量比較雙
      方之有責程度，而許責任較輕之一方向應負主要責任之他
      方請求離婚，以符合公平如雙方之有責程度相同，則雙方
      均得請求離婚，因而採消極（相對）破綻主義（最高法院
      95年第5次民事庭會議紀錄參照）。原告主張因被告暴力
      毆打原告始離家，及被告抗辯原告與人通姦生子等情，均
      未據兩造舉證以實其說，惟本件兩造自44年10月25日結婚
      後，雖有共同生活數年，惟自47年7月間起，兩造即因故
      分居，期間均無實質夫妻生活，且彼此亦無適當之聯繫與
      互動，徵之婚姻乃一男一女之兩性結合，以組織家庭，並
      『永久共同生活』為目的，而兩造未共營婚姻生活已逾47
      年，顯與夫妻關係成立之本質有違，遑論夫妻間能互助、
      互愛、互信、互敬，渠等之間僅存夫妻之名，而無夫妻之
      實，兩造顯然均怠於努力及無心維護婚姻之幸福和諧。是
      依社會上一般觀念為體察，兩造未共同生活逾47 年，分
      居兩地，各行其是，欠缺實質婚姻生活，復無維持婚姻之
      美滿計畫與意圖，任何人處於同一情況下，均不願繼續維
      持婚姻生活。是本件兩造間之婚姻已生重大破綻而無回復
      之希望，有不能維持婚姻之重大事由，且係可歸責兩造之
      事由所致，足堪認定。揆諸前揭說明，原告依民法第1052
      條第2項規定請求離婚，洵屬正當，應予准許。
四、訴訟費用負擔之依據：民事訴訟法第78條。
中    華    民    國    95    年    12    月    6     日
                  家事法庭    法  官  陳宗賢
以上為正本係照原本作成。
如對本判決上訴應於判決送達後20日內向本院提出上訴狀。
中    華    民    國    95    年    12    月    6     日
                              書記官


司法院資訊處製作；財團法人民間司法改革基金會備份。
